【裁判字號】    97,訴,732
【裁判日期】    980122
【裁判案由】    請求所有權移轉登記等
【裁判全文】
臺灣臺南地方法院民事判決               97年度訴字第732號
原      告  甲○○
被      告  財政部國有財產局臺灣南區辦事處臺南分處即被繼
            承人左雁君之遺產管理人
法定代理人  戊○○
訴訟代理人  丙○○
上列當事人間所有權移轉登記事件，本院於民國97年12月2日言
詞辯論終結，判決如下：
    主      文
被告應於原告給付新臺幣壹佰柒拾陸萬元之同時，將坐落台南市
○區○○段648地號，面積5750平方公尺，應有部分100,000分之
510土地及其上建物台南市○區○○段01547建號，建物門牌台南
市○區○○路五段12號五樓之1之所有權移轉登記與原告。並將
車位編號A40平面車位壹個交付被告。
訴訟費用新臺幣壹萬捌仟肆佰貳拾肆元由被告負擔。
原告假執行之聲請駁回。
    事實及理由
一、原告起訴主張：
  (一)原告於民國94年5月1日向訴外人左雁君購買其所有坐落台南
    市○區○○段648地號，地目: 雜，面積5750平方公尺，持
    分100,000分之510土地及地上建物建號台南市○區○○段01
    547建號，國民住宅13層之第五層即門牌台南市○區○○路
    五段12號5F-1（下稱系爭房地），兩造訂立買賣契約書，買
    賣總價款為新台幣（下同）1,960,000元，原告於94年5月2
    日支付訴外人左雁君定金200,000元，未料訴外人左雁君於
    94年12月31日在中國大陸湖南省病逝，經其大陸繼承人向鈞
    院聲請被告為遺產管理人，原告依法申報權利，並提起請求
    轉移所有權登記訴訟。
  (二)對被告抗辯之陳述
    1.因買賣契約書第6項載明，賣方左雁君應於95年5月1日以
      前將產權過戶給原告即買方甲○○。本案之履約期限為一
      年之久，故賣方左雁君開立該同額本票為收據予原告，則
      原告與訴外人左雁君已完成買賣程序，本票足以證明買賣
      之行為確實存在。
    2.有無辦理設定抵押權並無關買賣契約之效力行使，蓋因左
      雁君欲往中國大陸沒提供資料，特開立本票貳拾萬元，等
      同執行設定抵押債權之意。
    3.系爭不動產於93年11月23日至94年11月23日期間，委託勝
      洋不動產仲介經紀有限公司代為銷售，經該公司店長丁○
      ○介紹購買該系爭不動產，原告當時服務於該公司，左雁
      君建議同時承租系爭不動產之一部分，訂立契約時有勝洋
      仲介經紀有限公司公司丁○○店長及乙○○代書在場可證
      明。
    4.訴外人左雁君有兩個帳戶，帳號00000000000000係原告甲
      ○○依左雁君指定匯入帳戶，有台南成功郵局匯款執據為
      證，則系爭不動產買賣確實存在。至於「00000000000000
      」郵政帳戶，原告並無所悉。
    5.被告應尊重鈞院民事裁定依民法第1179條第1項第3款聲請
      被繼承人之債權人及受遺贈人為管理人所已知者，應分別
      通知之。原告甲○○為左雁君已知之債權人，被告理應通
      知原告陳報權利，盡善良財產管理人之注意儘速返還該系
      爭不動產，依照原契約主張將遺產託付者即左雁君名下所
      有權移轉給原告甲○○才是為盡責之作為。
  (三)為此聲明：
    1.被告應於原告給付新台幣壹佰柒拾陸萬元後，將訴外人左
      雁君名下所有座落台南市○區○○段648地號，地目:雜，
      面積5750平方公尺，持分100,000分之510土地及地上建物
      建號台南市○區○○段01547建號，國民住宅13層之第五
      層即門牌台南市○區○○路五段12號5F-1之所有權移轉登
      記予原告，又車位編號A40平面車位乙個應交由原告使用
      。
    2.訴訟費用由訴外人左雁君之遺產負擔。
    3.本件原告願供擔保，請准為假執行宣告。
二、被告則辯以：
  (一)原告雖檢附與訴外人左雁君生前所訂立之契約書，惟並無從
    認定原告與訴外人左雁君就系爭不動產確有買賣行為之存在
    。再者，訴外人左雁君生前若有收受原告所支付之200,000
    元，亦應由訴外人左雁君簽立收據或領據交付原告收執為憑
    ，因此與一般買賣行為不符，故否認原告與訴外人左雁君間
    確有買賣契約存在。
  (二)原告所主張依雙方訂立契約書第5項約定，匯款新台幣20萬
    元予賣方左雁君帳戶「00000000000000」作為訂金，惟依左
    雁君大陸繼承人葉莎委託己○○律師出示之郵政帳戶資料，
    左雁君之郵政帳號為「00000000000000」，且於94年5月間
    亦未有新臺幣20萬元以上之款項入帳，雙方是否確有買賣不
    動產行為仍難據以認定。
  (三)又依一般買賣契約行為，如雙方約定先行給付訂金或頭期款
    者，應會於買賣契約中記載，並於買方交付訂金或頭期款時
    由賣方出具收據或領據以為憑，豈有賣方開立同額本票予買
    方之理；再者，民法第265條規定之適用係發生於「如他方
    之財產，於訂約後顯形減少，有難為對待給付之虞時」，始
    得要他方為對待給付或提出擔保，豈有買賣雙方訂約時，即
    知將來必有難以對待給付之虞，而要求一方提供擔保之理。
  (四)為此聲明：
    1.原告之訴駁回。
    2.訴訟費用由原告負擔。
三、兩造不爭執之事項：
  (一)坐落台南市○區○○段648地號，地目: 雜，面積5750平方
    公尺，持分100,000分之510土地及地上建物建號台南市○區
    ○○段01547建號，國民住宅13層之第五層即門牌台南市○
    區○○路五段12號5F-1，為訴外人左雁君生前所有。
  (二)原告於94年5月2日匯款20萬元予訴外人左雁君郵局帳戶0000
    0000000000帳號內。
  (三)訴外人左雁君於94年12月31日在中國病逝，經其大陸繼承人
    向本院聲請被告為遺產管理人確定。
四、本件爭點即為原告與訴外人左雁君間是否有系爭房地買賣契
    約存在？
  (一)原告主張於94年5月1日向訴外人左雁君購買其所有系爭房地
    ，並訂立買賣契約書，買賣總價款為196萬元，原告於同年
    月2日支付訴外人左雁君定金20萬元等情，有系爭房地買賣
    契約書、系爭房地登記簿謄本、郵政國內匯款執據、台灣郵
    政股份有限公司台南郵局97年7月14日南營字第0971200907
    號函覆各一份在卷可證。佐以證人王秀蓮到庭結證稱：我知
    悉左彥君生前有與原告簽立系爭買賣契約書，因為左彥君委
    託南北房屋公司出售房屋，而我是南北房屋公司的代書，我
    有負責系爭買賣契約的擬定，並在場親眼看到二人簽名蓋章
    。因原告有匯22萬元的現金給左彥君，其中20萬元是買賣房
    屋的頭期款，2萬元是租金，而原告簽契約書時還沒有搬入
    系爭房地，房屋也還沒有過戶，所以原告為了確保權益，而
    左彥君也同意，才簽立這兩張本票給原告，二人口頭有承諾
    同意於系爭房屋過戶的同時，原告應該將上開兩張本票還給
    左彥君等語。證人王惠玲亦到庭證述：左彥君有委託我幫他
    出售系爭房屋，後來我也有看到原告與左彥君確實有簽立系
    爭買賣契約書等語。另證人己○○亦到庭陳證：左彥君的女
    兒葉莎委託我代辦聲明繼承的事，我本人是律師，葉莎有告
    訴我她的母親左彥君有將在臺灣的房子賣給原告，且有提供
    系爭買賣契約書的傳真給我看，葉莎委託我的委託書、公證
    書、海基會證明書原本也有經過海基會認證，葉莎有提及左
    彥君確實有收受原告交付的20萬元，且買賣價金還剩176 萬
    元未給付，並含車位等語。從而原告主張系爭房地買賣乙節
    ，自堪認定為真實。
  (二)訴外人左雁君於94年12月31日死亡，經其大陸繼承人葉莎向
    本院聲請被告為遺產管理人確定乙節，業經本院調閱95年度
    繼字第68號、96年度繼字第25號、96年度財管字第61號、96
    年度家催字第332號卷核閱屬實。並經證人己○○到庭陳證
    屬實。
  (三)按買賣者，謂當事人約定一方移轉財產權於他方，他方支付
    價金之契約。次遺產管理人之職務如左：一、編製遺產清冊
    。二、為保存遺產必要之處置。三、聲請法院依公示催告程
    序，限定一年以上之期間，公告被繼承人之債權人及受遺贈
    人，命其於該期間內報明債權及為願受遺贈與否之聲明，被
    繼承人之債權人及受遺贈人為管理人所已知者，應分別通知
    之。四、清償債權或交付遺贈物。五、有繼承人承認繼承或
    遺產歸屬國庫時，為遺產之移交。民法第345條、第1179條
    第1項分別定有明文。從而原告本於買賣及繼承之法律關係
    請求被告應於原告給付176萬元之同時，將系爭房地所有權
    移轉登記與原告所有，並將車位編號A40平面車位1個交付被
    告使用，為有理由，應予准許。
五、原告訴之聲明第3項就所有權移轉登記部分，願供擔保聲請
    宣告假執行。然按「命債務人為一定意思表示之判決確定或
    其他與確定判決有同一效力之執行名義成立者，視為自其確
    定或成立時，債務人已為意思表示。」強制執行法第130條
    定有明文。又按「被上訴人既持有判令上訴人應辦理所有權
    移轉登記之確定判決，原得依強制執行法第130條之規定單
    獨向地政機關申請辦理登記，此觀土地登記規則第18條、第
    26 條第2項之規定自明。執行法院對此確定判決，除依強制
    執行法第130條發給證明書外，並無開始強制執行程式之必
    要」（最高法院49年台上字第1225號判例參照）。本件原告
    請求判決被告應將系爭不動產移轉登記予原告，係命被告為
    移轉不動產所有權之意思表示，依上開規定及判例意旨，須
    判決確定後始能為之，而不得宣告假執行，是原告假執行之
    聲請，不應准許。
六、訴訟費用即裁判費18,424元負擔之依據：民事訴訟法第79條
    。
中    華    民    國    98    年    1     月    22    日
                  民事第三庭  法  官  黃莉莉
以上為正本係照原本作成。
如對本判決上訴，須於判決送達後20日內向本院提出上訴狀。
中    華    民    國    98    年    1     月    22    日
                              書記官  陳著振


司法院資訊處製作；財團法人民間司法改革基金會備份。
